臺灣高雄地方法院刑事判決　　　　　　　　　　　　　九十一年度自緝字第三九號
　　自　訴　人　戊○○
　　被　　　告　丙○○
右列被告因妨害名譽案件，經自訴人提起自訴及追加自訴，乙○判決如左：
    主  文
丙○○無罪。
    理  由
壹、自訴意旨及追加自訴意旨以：（一）自訴人於民國（下同）九十年十月二十七日
    陪同友人陳正貴前往被告丙○○位於高雄市○○區○○街一四三巷十六號之住處
    收取其積欠陳正貴之欠款，詎被告竟基於侮辱之故意，在該住處之二樓陽台上辱
    罵自訴人為「兄弟」，是被告此部分所為顯係涉犯刑法第三百零九條第一項之公
    然侮辱罪嫌【自訴人於乙○審理中已明確指稱被告上開所為係涉犯刑法上之公然
    侮辱罪，此部分並無涉及誹謗罪】（二）另被告於九十一年十一月一日（自訴人
    誤載為九十一年十月三十日）所提出之刑事答辯狀指稱自訴人於九十年十一月間
    二十時許前往被告上開山東街之住所恐嚇、強迫被告之子己○○簽發新臺幣（下
    同）三十二萬元本票一張，否則將對己○○不利，然此皆非事實，是被告此部分
    所為顯係另涉刑法第一百六十九條第一項之誣告罪及同法第三百十條第二項之加
    重誹謗罪嫌。
貳、按「犯罪事實應依證據認定之，無證據不得認定犯罪事實」、「不能證明被告犯
    罪者，應諭知無罪之判決」，刑事訴訟法第一百五十四條第二項、第三百零一條
    第一項分別定有明文。又事實之認定，應憑證據，如未能發現相當證據，或證據
    不足以證明，自不能以推測或擬制之方法，為裁判基礎（最高法院四十年台上字
    第八六號判例參照）；且認定犯罪事實所憑之證據，雖不以直接證據為限，間接
    證據亦包括在內，然而無論直接證據或間接證據，其為訴訟上之證明，須於通常
    一般之人均不致有所懷疑，而得確信其為真實之程度者，始得據為有罪之認定，
    倘其證明尚未達到此一程度，而有合理之懷疑存在而無從使事實審法院得有罪之
    確信時，即應由法院為諭知被告無罪之判決（最高法院七十六年台上字第四九八
    六號判例參照）。
參、本件自訴人戊○○認被告丙○○涉犯前揭刑法第三百零九條第一項公然侮辱罪、
    同法第一百六十九條第一項之誣告罪及同法第三百十條第二項之加重誹謗罪嫌，
    係以：證人陳正貴之證述及被告於九十一年十一月一日提出於乙○刑事答辯狀為
    其主要論據。訊據被告丙○○對於自訴人戊○○曾於前揭壹（一）所示之時、地
    ，陪同證人陳正貴向其收取欠款，另其有具狀向乙○表達自訴人曾於九十年十一
    月間某日二十時許，前往其山東街住處向其要債不成，遂脅迫其子己○○簽發一
    張三十二萬本票之事實固均不否認，惟堅決否認有何公然侮辱、誣告、加重誹謗
    之犯行，辯稱：九十年十月二十七日當天是自訴人與陳正貴一直敲門在罵，伊會
    怕，就報警請警察處理，伊沒有和他們起爭執；至於具狀表示自訴人脅迫伊兒子
    己○○開本票乙事係屬真實，伊並沒有誣告或加重誹謗之意等語。
肆、經查：
一、程序部分：
１、按於第一審辯論終結前，得就與本案相牽連之犯罪追加起訴，此一規定於自訴程
    序準用之，刑事訴訟法第三百四十三條、第二百六十五條第一項分別定有明文。
    是本件自訴人於起訴時雖僅就前揭壹（一）所示之犯行提起自訴，惟所謂相牽連
    案件包含一人犯數罪之情形，是自訴人於本件審理程序中自得追加如前揭壹（二
    元所示與本件為相牽連之案件，先予敘明。
２、按被告心神喪失者，應於其回復以前停止審判；前二項被告顯有應諭知無罪或免
    刑判決之情形者，得不待其到庭，逕行判決，刑事訴訟法第二百九十四條第一項
    、第三項定有明文。本件被告因頭部外傷，引起頭顱骨折、蜘蛛網膜下腔出血、
    氣腦，而引起意識不清，左側小腿骨脛骨平台骨折，而認被告對外界事務全然缺
    乏理會及判斷作用，而無自由決定意思之能力，已達心神喪失致無法處理自已事
    務之程度，而經乙○宣告為禁治產人，此有乙○九十二年禁字第二二二號民事裁
    定一紙在卷可稽（本案卷第二二七頁），是被告顯已心神喪失，復被告顯有應諭
    知無罪判決之情形，爰依上揭法條規定，不待被告到庭，逕行判決。
二、實體部分：
１、公然侮辱部分：
  （１）證人即當時亦在現場之陳正貴雖於乙○審理時證述被告確有於上開時、地指
        稱自訴人係屬兄弟等語（九十一年自字第八七號刑事卷第三二頁、本案刑事
        卷第三四頁），然據自訴人及證人陳正貴分別於乙○審理所陳、所證，及證
        人陳正貴所提出之由被告所簽發之支票影本二紙可知（九十一年自字第八七
        號刑事卷、第十三頁、第三二頁，本案刑事卷第三二頁、第三四頁、第三六
        頁），本件實係緣起於被告與證人陳正貴間之債務糾紛，則證人與被告間既
        有債權債務利關係，其證詞難免難偏頗，是證人陳正貴所為被告不利之證詞
        是否可採，已非無疑。
  （２）且經核閱乙○依職權所調取高雄市政府警察局三民第一分局於當日所製作之
        員警工作紀錄簿所示，其上係記載「山東街一四三巷十六號處理丙○○與陳
        正貴間債務糾紛，雙方當場以分期付款了事」之內容（本案卷第一一九頁、
        第一二○頁），再經傳訊當時前往處理之警員甲○○、丁○○到院說明當場
        處理經過時，證人甲○○、丁○○已明確證稱：「（現場有無衝突？）沒有
        衝突，只是要談錢的問題，雙方也都答應分期付款」、「（是否有去處理本
        件糾紛？處理情形？）．．．，當時的談話氣氛還好，之前有無衝突我們不
        了解，只是雙方在談事情時都有誠意，後續也沒有什麼事發生」等語綦詳（
        本案卷第一三六頁、第一三七頁），對此，自訴人亦不爭執，已堪信為真實
        ，則倘若當時被告確有公然侮辱自訴人之情，何以自訴人會未向警方說明，
        甚或留下紀錄，而卻於時隔逾五月後始向乙○提起本件訴訟，是自訴人指述
        是否為真，確值懷疑。
２、加重誹謗部分：
  （１）按刑法第三百十條第一項之誹謗罪，係以意圖散佈於眾，而指摘或傳述足以
        毀損他人名譽之事為成立要件，是誹謗罪之成立，除行為人在客觀上需有指
        摘或傳述足以毀損他人名譽之事實外，尚須行為人在主觀上有誹謗故意與意
        圖散佈於眾之不法意圖，始足當之，若欠缺此主觀意圖之構成要件要素，即
        與刑法第三百十條所規定之誹謗罪成立要件不符。
  （２）是以，被告雖於九十一年十月一日具狀向乙○陳明自訴人有脅迫其子簽發本
        票之行為，並具體指明時間、地點，惟此被告所為係因自訴人提起本件刑事
        追訴，被告始於乙○審理時提出上開答辦狀，是就時間點而言，被告是否係
        基於誹謗而為，已有可疑。
  （３）且該答辯狀被告係向乙○提出，依法乙○自應將之附於本案卷內，且亦已附
        於卷內，此可見本案卷第第二五頁，是除依刑事訴訟法之規定可以檢閱卷宗
        及證物並抄錄、攝影之人外，其他人係無法得知該答辯狀之內容，亦即非一
        般人所得以共見共聞，則被告若確有意圖散佈於眾之意思，衡情當不會僅以
        上開方式傳述該內容才是，是衡此被告所為，益難認被告有散佈於眾之意思
        。
３、誣告罪部分：
   （１）按刑法第一百六十九條第一項之所定之意圖他人受刑事處分而誣告者，其
         所謂該管公務員，應以有權偵查犯罪或直接受理自訴者為限；又行為人聽
         信他人之陳述，依法行使訴訟及上訴之權，難指其有誣告之故意（最高法
         院四十五年度台上字第一０六０號、八十年台上字第四二七號判決參照）
         。
   （２）前開自訴人所指稱被告涉嫌誣告之答辯狀，係因自訴人向乙○提出本件訴
         訟後始由被告具狀向乙○提出乙事，已如前述，復觀諸該答辯狀之內容所
         示，被告主要仍係為答辯並無自訴人所稱於前揭時、地有侮辱之事實，而
         提出證人陳正貴指使自訴人前往山東街住處恐嚇其子己○○簽發本票之情
         ，以說明證人陳正貴與自訴人關係匪淺，而證明自訴人所為之指述非屬真
         實，是衡其所為，顯係為答辯其並無涉自訴人所指稱之侮辱犯行而行使訴
         訟上之權利而已，故被告究否係基於誣告自訴人而提出該答辯狀，已非無
         疑。
   （３）且經傳訊證人己○○到院說明是否有被告所稱之情事時，證人己○○已明
         確證稱自訴人確有帶同其他三位不詳人士前往山東街住處向被告要求解決
         債務問題，其後，證人己○○並簽發本票等語（本案卷第九四頁），互核
         與證人於乙○另案審理中所證係屬相符（九十一年自字第五五九號，見本
         案卷第一七一頁），衡以自訴人自承確實曾到過該山東街住處三、四次等
         情（本案卷第九六頁），再佐以經當場勘驗被告所提出與自訴人之對話錄
         音帶，並提示被告先前依照該錄音帶所譯之電話譯文供自訴人辦認時，自
         訴人亦不否認確實曾有與被告為：「被告：‧‧‧，還有一點就是我成啊
         ，你不是帶朋友過去那裏；自訴人：嗯；被告：開了一張三十二萬的；自
         訴人：嗯、嗯；被告：那張票是在誰那？是在你那，還是在陳正貴那？；
         自訴人：在正貴那」該等對話以觀（本案卷第九八頁），則證人己○○所
         證顯然已非毫無憑據，自堪信證人前開所證確屬真實，是被告既係證人劉
         建成之母，上開債務又與被告相關，證人己○○因此轉知被告得知亦屬常
         情，從而，被告因而聽聞證人己○○轉知上情後，而向乙○陳明有此情事
         ，揆諸前揭說明，自難認其有誣告之故意甚明。
三、綜上所述，由前揭各項證據資料顯示，被告是否確有自訴人所指述之犯行，仍有
    合理之懷疑存在，此外復查無其他積極證據足資認定被告確有公然侮辱、加重誹
    謗、誣告之犯行，揆諸首揭法律規定與說明，既無足夠證據確信自訴人之指述為
    真實，不能證明被告犯罪，乙○自應為無罪判決之諭知。
據上論斷，應依刑事訴訟法第刑事訴訟法第二百九十四條第一項、第三項、第三百四
十三條、第三百零一條第一項，判決如主文。
中      華      民      國      九十三      年    三    月    十二    日
                                  臺灣高雄地方法院刑事第九庭
                                      審判長法  官  孫啟強
                                            法  官  楊智守
                                            法  官  楊宗翰
右正本證明與原本無異。
如不服本判決，應於判決送達後十日內，向乙○提出上訴狀。
                                            書記官  陳怡真
中      華      民      國      九十三      年    三    月十五    日
